臺灣高等法院臺中分院刑事裁定　　　　　100年度抗字第994號
抗　告　人
即　被　告　洪秀娟
選任辯護人　張益隆律師
上列抗告人因殺人案件，不服臺灣南投地方法院中華民國 100年
11月 3日聲請具保停止羈押之裁定（100年度聲字第260號）提起
抗告，本院裁定如下：
    主    文
抗告駁回。
    理    由
一、原裁定意旨略以：抗告人即被告洪秀娟（下稱被告）否認殺
    害被害人陳進賜之犯行，然依被告所述，其於案發當時確與
    被害人同在車內，並攜帶裝有農藥農特寧（納乃得）之維他
    露Ｐ瓶到現場，而被害人經相驗、解剖結果：胃之內容物確
    含有農藥（納乃得）之淺藍色液體，具有嗆味，因認被害人
    係飲入農藥（納乃得）成分致死，有相驗筆錄、解剖筆錄、
    照片等資料在卷可稽。此外，並有卷內相關證人陳述，扣案
    之農藥瓶、維他露Ｐ瓶可證，足認被告涉犯刑法第271條第1
    項殺人罪嫌，犯罪嫌疑重大，且所涉犯之罪名為最輕本刑5
    年以上有期徒刑之重罪，衡以重罪常伴隨逃亡之高度可能性
    ，因而有相當理由認被告有逃亡之虞，非予羈押，顯難進行
    審判、執行，有羈押之必要，於民國100年5月6日裁定羈押
    ，復於同年7月28日裁定自同年8月6日起第一次延長羈押2月
    ，再於同年9月28日裁定自同年10月6日起第二次延長羈押2
    月在案。因被告雖坦承有攜帶攙有ＦＭ２等安眠藥成分之藥
    酒及裝有農藥農特寧之維他露Ｐ瓶等物，至案發現場與被害
    人見面，然又矢口否認殺人犯行，堪認被告並無接受刑責及
    執行之意願，就審理之進行及刑之執行部分，仍有逃亡之相
    當或然率存在。而本件羈押並非以刑事訴訟法第101條第1項
    第2款：「有事實足認有湮滅、偽造、變造證據或勾串證人
    之虞」規定為由，而裁定羈押，是就被告所稱未有湮滅證據
    及勾串證人一事，尚非應予審究之羈押原因。另被告亦無符
    合刑事訴訟法第114條所列各款要件，應予停止羈押之情形
    存在。而以被告之犯罪情狀，危害社會治安甚鉅，及權衡國
    家刑事司法權有效行使、公共利益維護、被告人身自由之私
    益及防禦權受限制程度等比例原則及必要性原則之要素後，
    認有繼續執行羈押之必要，且該羈押之必要性，尚無從以具
    保等手段，替代維持羈押處分，而裁定駁回被告具保停止羈
    押之聲請等語。
二、抗告意旨略以：原裁定僅稱被告所涉犯之罪為重罪，即據為
    揣測被告有規避刑罰之執行，而有妨礙追訴、審判進行之可
    能性，並未提出任何合理之依據，說明被告有何相當理由，
    而有逃亡之虞。又原裁定以被告矢口否認犯行，故認被告並
    無接受刑責執行之意願，就審理之進行及刑之執行部分，仍
    有逃亡之相當或然率存在，然被告否認犯罪，係其防禦權之
    行使，自不能據此即認定被告就審理之進行及刑之執行部分
    ，即有逃亡之相當或然率存在。被告業已供承全部事實經過
    ，且經原審審理相關證人之證詞，當可佐證被告並無殺人之
    犯意，加以被告有固定之住居所，足證被告並無逃亡之虞，
    且如命被告具保、責付或限制住居等侵害較小之手段，均足
    以確保審判或執行程序之順利進行，爰請求撤銷原裁定，准
    予具保停止羈押等語。
三、按法院審酌是否採取羈押之強制處分，首應判斷被告犯罪嫌
    疑是否重大，若未具備此一要件，則已無庸考量羈押原因及
    羈押必要性，必被告確實犯罪嫌疑重大，乃進而考量有無羈
    押原因，若被告並無羈押原因，則亦無從採取羈押之強制處
    分，或替代羈押之具保、責付或限制住居等手段，必被告確
    實犯罪嫌疑重大，且有羈押原因，乃進而審酌有無羈押之必
    要性，若有羈押之必要性，則裁定執行羈押，必要時再輔以
    禁止接見、通信，以達羈押所欲達成的適法目的。反之，雖
    被告犯罪嫌疑重大，且有羈押原因，但無羈押之必要性，則
    以具保、責付或限制住居等手段替代羈押，以維人權。而羈
    押之目的，除在於確保刑事偵查、審判程序之完成外，另亦
    有刑事執行保全之目的。以犯重罪作為羈押原因，其目的在
    確保刑罰之執行，兼具安撫社會大眾情緒之用。被告於犯刑
    事訴訟法第101條第1項第3款規定之罪，即使並未具備同條
    項第1款及第2款規定之原因，如有必要，固亦得羈押。然若
    單以本款而別無其他羈押原因，即羈押被告，恐有違法治國
    刑事程序之無罪推定原則。司法院大法官會議釋字第665號
    解釋：「刑事訴訟法第101條第1項第3款規定，於被告犯該
    第3款規定之罪，犯罪嫌疑重大，且有相當理由認為有逃亡
    、湮滅、偽造、變造證據或勾串共犯或證人之虞，非予羈押
    ，顯難進行追訴、審判或執行者，得予羈押」等旨，係將該
    第3款以犯重罪作為羈押原因之規定，限縮在併存有逃亡或
    滅證之虞等羈押原因時，始得施予羈押；但亦同時肯認此等
    羈押原因之成立要件，並不必達到如第1款、第2款規定之須
    有「客觀事實」足認為有逃亡或滅證之虞的要求，而以具有
    「相當理由」為已足。所謂之「相當理由」，係指重罪羈押
    之發動，被告如何併存有逃亡或滅證之虞，於判斷具體個案
    之情況，應有「合理之依據」，不得出以揣測，與第1、2款
    之所定，僅止程度判斷上之差異（說服法院之程度），並非
    本質有何不同，而在整體評價上，針對所有不利於被告之情
    狀，舉凡得以任何方式之調查，本乎刑事科學之經驗為綜合
    判斷，而足以使具有一般社會通念之人，多數認為具有相當
    高蓋然性之可信度者即可，其門檻固毋須達於足認確已存在
    之程度，但仍應高於「合理之懷疑」。倘該等情狀事實已被
    評價為達到第1款或第2款羈押原因之門檻，除已滿足第3款
    重罪羈押之限縮條件，並為羈押原因之競合。風聞傳說固無
    足論，傳聞證據或傳聞供述，被告之品格證據與其所有之個
    人關係，其來有自之情資線報，甚至經查證有其可靠性之匿
    名檢舉以及其他可得之訊息資料，則均可供為判斷審酌是否
    具有相當理由之依據（最高法院98年臺抗字第691號裁定參
    照）。
四、經查：
    (一)被告涉犯刑法第271條第1項之殺人罪嫌，犯罪嫌疑重大：
      被告涉嫌於100年1月7日晚上23時48分至翌日凌晨2時30分
      間某時，在南投縣草屯鎮○○路353巷5號旁空地，先以含
      有ＦＭ２等安眠藥成分之酒類，倒入事先準備之白色塑膠
      杯內，供不知情的被害人飲用，使被害人出現昏沉、迷糊
      、對外界各種感覺能力降低，精神顯然欠佳後，再以含有
      劇毒「納乃得（Methomyl）」與甲醇的農藥「農特寧」，
      倒入含有上開酒類的白色塑膠杯內，供被害人飲用，致被
      害人胰臟出血、呼吸衰竭而死。而被告在發現被害人已出
      現農藥中毒的症狀後，不僅未將之送醫急救，僅央請不知
      情之簡東順等人，將已半倒出車外的被害人搬至車內，即
      逕自離去等情，已有證人莊素娟、林秀葉、洪麗琪、陳佩
      鈴、少年簡Ｏ陽、少年呂Ｏ靜、鄭家卉、錢慶裕、廖梅合
      、張燕惠、吳福堯於警詢及檢察官偵查時之證詞；證人吳
      美娟於警詢時之證詞；證人簡東順、少年李Ｏ緯、少年簡
      Ｏ彬、少年楊Ｏ豪於警詢、檢察官偵查及臺灣南投地方法
      院審理時之證詞，資為佐證。而被害人係因飲入農藥（納
      乃得）導致呼吸衰竭死亡，死亡方式為他殺，經解剖發現
      胃內有少量未消化食物混合藍色液體，散出嗆味，胰臟出
      血，毒藥物檢查發現，被害人血液中含有酒精、甲醇、安
      眠藥與農藥（納乃得）；胃內容物含有酒精、甲醇、安眠
      藥與農藥（納乃得）；尿液含有酒精；被害人係在最後進
      食後 4小時內死亡，無足以致命之外力傷，無明顯的防禦
      傷，胰臟出血與農藥（納乃得）刺激有關，胃內高濃度甲
      醇與農藥（納乃得）存在大於血液濃度，證明農藥（納乃
      得）係經由口進入胃，血液中酒精濃度不足以致死，體內
      之安眠藥ＦＭ２量不足以致死，而農藥（納乃得）足以引
      起呼吸衰竭死亡，被害人係因飲料中遭加入農藥（納乃得
      ），導致呼吸衰竭致死等情，有臺灣南投地方法院檢察署
      相驗屍體證明書、法醫檢驗報告、中山醫學大學附設醫院
      病理科鑑定報告書、法務部法醫研究所毒物化學鑑定書在
      卷可稽。而警方取得被告同意，在被告位於南投縣草屯鎮
      ○○路332巷13號住處執行搜索，當場查扣礦泉水瓶1瓶（
      含有疑似為酒之藍色液體）、維他露Ｐ 1瓶（含有農藥之
      藍色液體）、農特寧（納乃得）農藥空瓶 1瓶、白色塑膠
      杯14個、被害人所有之黑色手機 1支，並在被害人陳屍空
      地現場，查扣白色塑膠杯 2個（編號19-1、19-2號），有
      搜索扣押筆錄、扣押物品目錄表、南投縣政府警察局刑案
      現場證物清單、照片在卷可稽，並有上開物品扣案可資佐
      證。而編號19-2號白色塑膠杯內含有藍綠色液體，經鑑定
      結果含有酒精、甲醇、納乃得；維他露Ｐ1瓶，經鑑定結
      果含有甲醇、納乃得成分；礦泉水瓶1瓶，經鑑定結果含
      有酒精及ＦＭ２等安眠藥成分，亦有法務部法醫研究所毒
      物化學鑑定書在卷可稽，參酌被告亦坦承與被害人有感情
      糾葛，其於上開時間，攜帶裝有「農特寧」的維他露Ｐ瓶
      1瓶、摻有安眠藥的酒類，前往上開地點，與被害人會面
      等情，足認被告涉犯刑法第271條第1項之殺人罪嫌，犯罪
      嫌疑重大。
    (二)被告有刑事訴訟法第101條第1項第3款之羈押原因，且有
      相當理由認為被告有逃亡之虞：
      被告於100年1月8日警詢及檢察官偵查時，均刻意隱瞞其
      有攜帶摻有安眠藥成分之酒類供被害人飲用及攜帶裝有農
      藥農特寧（納乃得）之維他露Ｐ前往案發現場之事實，辯
      稱僅有拿冷泡茶及水蜜桃酒給被害人飲用等語，迄至100
      年1月20日警詢時始坦承有攜帶摻有安眠藥的酒類供被害
      人飲用及攜帶裝有農藥農特寧（納乃得）之維他露Ｐ前往
      案發現場之事實，惟仍辯稱是被害人將其倒在白色塑膠杯
      內，準備要自殺的農藥，自其手中搶走，其不知被害人有
      無飲用該白色塑膠杯內的農藥等語。惟對於被害人何以會
      飲入其攜往案發現場之農藥（納乃得）始終語焉不詳，且
      刻意迴避檢察官之提問。凡此，已足以彰顯被告涉案經查
      獲後，企圖規避刑事偵查、審判及處罰之心態。況被告所
      涉案件，係屬最輕本刑5年以上有期徒刑之重罪，被告既
      可預期判決之刑度既重，其為規避刑罰之執行，而有妨礙
      審判程序進行之可能性增加，國家刑罰權有難以實現之危
      險，符合刑事訴訟法第101條第1項第3款規定之羈押原因
      ，且有相當理由認為被告有逃亡之虞。
    (三)被告有羈押之必要性：
      被告雖於100年1月20日警詢時坦承有攜帶摻有安眠藥的酒
      類供被害人飲用及攜帶裝有農藥農特寧（納乃得）之維他
      露Ｐ前往案發現場之事實，惟辯稱是被害人將其倒在白色
      塑膠杯內，準備要自殺的農藥，自其手中搶走，其不知被
      害人有無飲用該白色塑膠杯內的農藥等語，對於被害人何
      以胃內會存有其攜往案發現場之農藥（納乃得），始終語
      焉不詳，且拒絕就相關涉案細節再行陳述，加上先前為規
      避刑事偵查的種種舉措，已有相當理由認為被告有為規避
      重罪之審判及執行，而有逃亡之可能性，其拒絕積極配合
      審判之心態，更難認定目前於上開羈押原因之前提下，以
      具保、責付或限制住居之方式替代羈押，足以防止被告逃
      亡之可能性。是就現階段而言，依被告之情狀，確實有羈
      押之必要性。
五、原審依上開具事證，認為被告涉犯刑法第271條第1項殺人罪
    嫌，犯罪嫌疑重大，所涉犯之罪為最輕本刑5年以上有期徒
    刑之重罪，且有相當理由認為被告有逃亡之虞，非予羈押顯
    難進行審判，有羈押之必要，且無符合刑事訴訟法第114條
    所列各款要件，應予停止羈押之情形存在，該羈押之必要性
    尚無從以具保等手段替代羈押處分，而裁定駁回被告具保停
    止羈押之聲請，業經原審於原裁定內詳為論述，經核並無不
    合。抗告意旨指摘原裁定並未提出任何合理依據，說明被告
    有何相當理由而有逃亡之虞，顯有誤會。至於抗告意旨另指
    稱被告否認犯罪，係其防禦權之行使，不能據此認定被告有
    逃亡之可能性，然重罪羈押之發動，被告如何併存有逃亡或
    滅證之虞，於判斷具體個案之情況，應有「合理之依據」，
    不得出以揣測，本案係依據被告在刑事偵查及審理階段刻意
    隱瞞事實及迴避事實調查之舉措，而有相當理由認定被告有
    逃亡之虞，非逕以被告否認犯罪，在不考慮犯罪嫌疑是否重
    大，羈押原因是否存在，有無羈押必要性，即作出羈押處分
    ，且該羈押處分復已考量及權衡國家刑事司法權有效行使、
    公共利益維護、被告人身自由之私益及防禦權受限制之程度
    等比例原則及必要性原則，抗告意旨指摘情節，並不存在。
    從而，被告所提之抗告，為無理由，應予駁回。
據上論結，應依刑事訴訟法第412條，裁定如主文。
中    華    民    國   100    年    11    月    23    日
            刑事第九庭  審判長法  官  劉  登  俊
                              法  官  陳  宏  卿
                              法  官  陳  得  利
以上正本證明與原本無異。
不得再抗告。
                              書記官  陳  三  軫
中    華    民    國   100    年    11    月    23    日